臺灣雲林地方法院民事裁定
110年度法字第8號
聲  請  人  何美慧
上列聲請人聲請變更財團法人雲林縣螺陽文教基金會捐助章程，
本院裁定如下：
    主  文
聲請駁回。
聲請程序費用由聲請人負擔。
    理  由
一、聲請意旨略以：其為財團法人雲林縣螺陽文教基金會（下稱
    螺陽文教基金會）董事長，該基金會為因應財團法人法相關
    規定，經第8 屆第4 次董監事會議決議修正該基金會捐助章
    程中部分條文如附件所示，並經主管機關核准在案，為此請
    求裁定准予變更系爭章程云云。
二、按財團法人之捐助章程，應訂明法人目的、所捐財產、財團
　　之組織及其管理方法（民法第60條第2 項、第62條前段）。
　　其次，財團法人經設立登記後，如捐助章程所定之組織不完
　　全或重要之管理方法不具備者，法院得因主管機關、檢察官
　　或利害關係人之聲請，為必要之處分（同法第62條後段）。
　　是依上述規定，財團法人捐助章程所定之「組織不完全」或
　　「重要之管理方法不具備」時，法院僅得依《主管機關》、
　　《檢察官》或《利害關係人》之聲請，為必要之處分。而上
　　開條文規定之利害關係人，應不包括財團法人之捐助人及其
　　董事在內，此觀諸同法第63條之規定自明（蓋第63條所規定
　　之適格聲請人除主管機關、檢察官或利害關係人外，尚增列
　　具有「捐助人」、「董事」等此2 類身份者）。又財團法人
　　為他律法人，如已經登記之捐助章程所定之「組織不完全」
　　或「重要之管理方法不具備」者，依同法第62條後段規定，
　　應由利害關係人聲請法院為必要之處分，財團法人本身或捐
　　助人不得自行修改，其董事或董事會亦不得以決議修正之【
　　司法院院台廳㈠字第04290 號、秘台廳㈠字第01812 號
　　函釋意旨參照】。
    次按法人相關非訟事件，概分為監督及維護事件（非訟事件
　　法第二章第一節參照）、登記事件（同法第三章第一節參照
　　）2 類。前者，由法人主事務所所在地之法院管轄（同法第
　　59條）；後者，由地方法院「登記處」辦理之（同法第82條
　　）。而法人登記事件又分為設立登記、變更登記、解散登記
　　、清算人任免或變更登記及清算終結登記（法人及夫妻財產
　　制契約登記規則第15條）。再者，法人聲請辦理變更登記，
　　應具聲請書，記載原已登記之事項，變更登記之內容及決定
　　變更登記之程序與日期，附具非訟事件法第85條第2 項所定
　　之文件，並於聲請書內載明其名稱及件數。由聲請人或其非
　　訟代理人簽名或蓋章（同上規則第20條第1 項、第22條）後
　　，向地方法院「登記處」提出聲請辦理之。另財團法人經登
　　記後，除有民法第62條、第63條、第65條規定之情事，得依
　　法定程序為與捐助章程內容不同之處分外，不得變更；至不
　　屬於前述事項之變更，於取得目的事業主管機關之許可後，
　　自得准予辦理章程變更登記【司法院院台廳一字第06070
　　號函釋意旨可參】。
三、經查：
  ㈠聲請人主張：螺陽文教基金會為因應財團法人法相關規定，
　　經該基金會第8 屆第4 次董監事會議決議修正該基金會捐助
　　章程中部分條文如附件所示，並經主管機關核准在案，其為
　　該基金會董事長，為此請求裁定准予變更捐助章程云云，固
　　據其本院106 證他字第89號法人登記證書、螺陽文教基金會
　　第8 屆第4 次董監事會議會議紀錄及簽到表、修訂前及後之
　　捐助章程（均影本）等在卷為佐。惟依民法第62條後段規定
　　，得向法院聲請就已登記之捐助章程為必要處分者，除主管
　　機關、檢察官外，僅以對財團法人具有利害關係之身份者，
　　始能提出該項聲請；而上開條文所定之利害關係人，應不包
　　括財團法人之捐助人及其董事等此2 類身份者。另具利害關
　　係身份者向法院聲請就已登記之捐助章程為必要處分時，依
　　上開規定及非訟事件法第61條第1 項第2 款規定，並應附具
　　資格之證明文件。而本件聲請人乃係以該基金會董事長之身
　　份提出本件聲請，核與上開規定已有未合。職是，本件聲請
　　人既非前揭規定適格當事人，且若係以利害關係人身份提出
　　本件聲請者，亦未據其提出利害關係之證明文件，則其聲請
　　自屬不合法，應予駁回。
　㈡其次，若係捐助章程所定之組織不完全，或重要之管理方法
　　不具備者，依民法第62條後段規定，亦僅得由主管機關、檢
　　察官或利害關係人向法院聲請為必要之處分；至財團法人本
　　身不得自行加以修改捐助章程，其董事或董事會亦不得以決
　　議修正之。故本件螺陽文教基金會捐助章程修訂案若屬民法
　　第62條後段所規定之財團之組織及其管理方法等事項，則螺
　　陽文教基金會其董事會自行議決將之修訂，再向本院聲請准
　　予變更如附表所示，亦與前揭規定及司法院函釋意旨有違，
　　不應准許。
  ㈢又依聲請人所述本件螺陽文教基金會捐助章程修訂案，係該
　　基金會為因應財團法人法相關規定而作修訂，並非係該基金
　　會捐助章程所定之組織不完全或重要之管理方法不具備等情
　　事存在。從而，聲請人所提出本件聲請亦與上開規定未合，
　　不應准許。
　㈣況螺陽文教基金會捐助章程部分條文為其董監事議決修正通
　　過後，經送目的事業主管機關以府教社二字第1102442403號
　　核准在案，且聲請人提出本件聲請，係為辦理章程變更登記
　　乙節，亦有民國110 年10月13日該基金會回覆本院之（110
　　 ）螺何字第010004 號函文在卷可憑。基上，本件聲請人既
　　為螺陽文教基金會之董事長，且據其表明本件聲請係為辦理
　　章程變更登記等情，則依非訟事件法第82條、第85條規定，
　　並參酌司法院祕書長100 年7 月29日祕台廳民三字第100001
　　8835號函文意旨，其自應向本院登記處為變更登記之聲請，
　　併此敘明。
四、依非訟事件法第21條第1 項前段，裁定如主文。
中　　華　　民　　國　　110 　年　　10　　月　　27　　日
                  民事第一庭    法  官  蔣得忠
以上正本係照原本作成
如對本裁定抗告，須於裁定送達後10日內向本院提出抗告狀，並
應繳納抗告費新台幣1,000 元。
中　　華　　民　　國　　110 　年　　10　　月　　28　　日
                                書記官　鄭庭羽